ACORDAO-COMPLETO-2397338

ACÓRDÃO 2380/2020 ATA 6/2020 - PRIMEIRA CÂMARA

VISTOS, relatados e discutidos estes autos de tomada de contas especial de responsabilidade da empresa Danilo Cesar de Figueiredo - Drogaria Floresta, localizada no município de Capetinga/MG, e do empresário Danilo Cesar de Figueiredo, em virtude da aplicação irregular dos recursos atinentes ao Programa Farmácia Popular do Brasil (PFPB) ;
ACORDAM os Ministros do Tribunal de Contas da União, reunidos em Sessão de 1ª Câmara, ante as razões expostas pelo Relator, em:
9.1. excluir da relação processual a empresa Danilo Cesar de Figueiredo - Drogaria Floresta (07.962.025/0001-15) ;
9.2. julgar irregulares as contas do Sr. Danilo Cesar de Figueiredo (XXX.125.898-XX) , com fundamento nos arts. 1º, inciso I; 16, inciso III, alíneas “b” e “c”; 19, caput, e 23, inciso III, da Lei 8.443, de 16 de julho de 1992 e com o arts. 1º, inciso I, 209, inciso III; 210 e 214, inciso III, do Regimento Interno do TCU;
9.3. condenar o responsável identificado no subitem anterior ao pagamento das quantias a seguir discriminadas, com a fixação do prazo de 15 (quinze) dias, a contar da notificação, para comprovar, perante o Tribunal (art. 214, inciso III, alínea “a”, do Regimento Interno/TCU) , o recolhimento da dívida aos cofres do Fundo Nacional de Saúde (FNS) , atualizada monetariamente e acrescida dos juros de mora devidos, calculados a partir das datas indicadas até a data do recolhimento, na forma prevista na legislação em vigor, abatendo-se, na oportunidade, as quantias já restituídas:
	DATA DA OCORRÊNCIA
	VALOR ORIGINAL (R$) 

	31/08/2011
	     11.736,73 

	31/08/2011
	               2,38 

	31/08/2011
	           333,94 

	28/09/2011
	     11.583,46 

	28/09/2011
	               4,77 

	18/11/2011
	     12.350,50 

	18/11/2011
	               2,39 

	09/12/2011
	     13.296,06 

	09/12/2011
	           121,57 

	09/12/2011
	             15,56 

	30/12/2011
	     13.726,88 

	30/12/2011
	             14,92 

	08/02/2012
	               7,16 

	08/02/2012
	     11.823,51 

	27/02/2012
	             15,25 

	14/03/2012
	     12.609,66 

	14/03/2012
	             29,01 

	27/03/2012
	               2,38 

	27/03/2012
	             51,42 

	27/03/2012
	     10.509,49 

	27/04/2012
	     10.460,38 

	27/04/2012
	               7,16 

	12/06/2012
	       7.906,88 

	12/06/2012
	             15,25 

	14/06/2012
	       3.058,56 

	27/07/2012
	     12.333,21 

	27/07/2012
	               9,56 

	23/08/2012
	     12.268,33 

	23/08/2012
	             34,70 

	23/08/2012
	             19,79 

	10/09/2012
	       9.985,59 

	10/09/2012
	           145,80 

9.4. aplicar ao Sr. Danilo Cesar de Figueiredo (XXX.125.898-XX)  a multa prevista no art. 57 da Lei 8.443/1992 c/c o art. 267 do Regimento Interno, no valor de R$ 15.000,00 (quinze mil reais) , com a fixação do prazo de quinze dias, a contar das notificações, para comprovar, perante o Tribunal (art. 214, inciso III, alínea “a”, do Regimento Interno) , o recolhimento da dívida aos cofres do Tesouro Nacional, atualizada monetariamente desde a data do acórdão até a do efetivo recolhimento, se for paga após o vencimento, na forma da legislação em vigor;
9.5. autorizar, desde logo, nos termos do art. 28, inciso II, da Lei 8.443/1992 c/c o art. 219, inciso II, do RITCU, a cobrança judicial da dívida caso não atendida as notificações; 
9.6. autorizar, desde logo, caso solicitado e o processo não tenha sido remetido para cobrança judicial, o pagamento da dívida em até 36 parcelas mensais e consecutivas, nos termos do art. 26 da Lei 8.443/1992, c/c o art. 217 do Regimento Interno/TCU, fixando-se o vencimento da primeira parcela em 15 (quinze) dias, a contar do recebimento da notificação, e o das demais a cada mês, devendo incidir sobre cada valor mensal os correspondentes acréscimos legais, na forma prevista na legislação em vigor, sem prejuízo de alertar o responsável de que a falta de comprovação do recolhimento de qualquer parcela implicará o vencimento antecipado do saldo devedor; e
9.7. dar ciência desta deliberação ao Procurador-Chefe da Procuradoria da República em Minas Gerais, nos termos do § 3º do art. 16 da Lei 8.443/1992 c/c o § 7º do art. 209 do Regimento Interno do TCU, para adoção das medidas cabíveis.

Tomada de contas especial instaurada pelo Fundo Nacional de Saúde em virtude da aplicação irregular de recursos referentes ao Programa Farmácia Popular do Brasil.

Primeira Câmara

Fundo Nacional de Saúde.

3. Responsáveis: Danilo Cesar de Figueiredo - Drogaria Floresta (07.962.025/0001-15) e Danilo Cesar de Figueiredo (XXX.125.898-XX).

13.1. Ministros presentes: Walton Alencar Rodrigues (Presidente), Benjamin Zymler, Bruno Dantas e Vital do Rêgo (Relator).
13.2. Ministros-Substitutos presentes: Augusto Sherman Cavalcanti e Weder de Oliveira.

VITAL DO RÊGO

Adoto como relatório a instrução de mérito elaborada no âmbito da Secretaria de Controle Externo de Tomada de Contas Especial – SecexTCE (peça 44) , a seguir transcrita, que contou com a anuência do escalão gerencial daquela unidade instrutiva (peças 45 e 46) , bem como do Ministério Público junto ao TCU (peça 47) :
INTRODUÇÃO 
Cuidam os autos de tomada de contas especial instaurada pelo Fundo Nacional de Saúde (FNS) em desfavor de Danilo Cesar de Figueiredo/Drogaria Floresta (CNPJ 07.962.025/0001-15) , solidariamente com Danilo Cesar de Figueiredo (CPF XXX.125.898-XX) , na condição de empresário individual da referida empresa, em razão da aplicação irregular dos recursos repassados a no âmbito do Programa Farmácia Popular do Brasil – Aqui Tem Farmácia Popular (PFPB) , no período de 31/8/2011 a 10/9/2012.
HISTÓRICO 
O presente processo originou-se das constatações contidas no Relatório de Auditoria 16.968 (peça 16) e anexos (peças 1-2) do Departamento Nacional de Auditoria do SUS – Denasus, realizada na Danilo Cesar de Figueiredo/Drogaria Floresta (CNPJ 07.962.025/0001-15) , localizada no município de Capetinga/MG, com o objetivo de avaliar a execução do programa por parte da referida farmácia. A auditoria abrangeu o período de julho/2011 a julho/2012 e constatou, à época, dano ao erário de R$ 154.482,25 (peça 16, p. 10) , devido às seguintes irregularidades: 
 falta de apresentação de notas fiscais comprovando as aquisições dos medicamentos dispensados pelo Programa Farmácia Popular do Brasil, no valor original de R$ 153.649,24;
 não apresentação dos cupons vinculados e receitas médicas solicitadas, no valor original de R$ 536,28;
registro de dispensação de medicamento em nome de pessoas falecidas, no valor original de R$ 296,73.
O detalhamento do débito realizado pelo Denasus consta da peça 16, p. 10-21.
O Relatório Completo do Tomador de Contas 72/2018 (peça 19) , acompanhando entendimento do Denasus, caracterizou a responsabilidade da Danilo Cesar de Figueiredo/Drogaria Floresta (CNPJ 07.962.025/0001-15) , solidariamente com a pessoa física do Sr. Danilo Cesar de Figueiredo (CPF XXX.125.898-XX) .
4.1. Conforme relatado na instrução inicial (peça 24, p. 5-6) , deve ser proposta a responsabilização apenas da pessoa física do empresário Danilo Cesar de Figueiredo (itens 29 a 36 daquela instrução) , na condição de empresário individual. 
O Relatório de Auditoria 1035/2018 do Controle Interno (peça 20, p. 1-3) retrata as questões relatadas no Relatório de Tomada de Contas Especial 72/2018.
Diante disso, a Secretaria de Controle Interno certificou a irregularidade das contas (peça 21) , acompanhado do parecer do dirigente do órgão de controle interno (peça 22) , tendo o Ministro de Estado da Saúde, Sr. Gilberto Occhi, registrado o conhecimento das conclusões daquele órgão de controle interno (peça 23) . A responsabilização foi devidamente inscrita no Siafi, mediante a Nota de Lançamento 2018NS020854, em 4/4/2018 (peça 11) .
A presente tomada de contas especial foi autuada no TCU em 4/12/2018, dando início à fase externa da TCE.
Na instrução precedente (peça 24) , foi proposta a citação do Sr. Danilo Cesar de Figueiredo, na condição de empresário individual, em razão das irregularidades descritas no item 2 desta instrução. 
ANÁLISE DOS PRESSUPOSTOS DE PROCEDIBILIDADE DA IN/TCU 71/2012
Verificação de Eventual Prejuízo ao Contraditório e Ampla Defesa
Verifica-se que não há prejuízo ao contraditório e ampla defesa, uma vez que não houve o transcurso de mais de dez anos desde o fato gerador sem que tenha havido a notificação dos responsáveis pela autoridade administrativa federal competente (art. 6º, inciso II, c/c art. 19 da IN/TCU 71/2012, modificada pela IN/TCU 76/2016) , pois os recursos transferidos e as despesas impugnadas referem-se aos exercícios de 2011 e 2012, e os responsáveis foram notificados sobre as irregularidades pela autoridade administrativa competente conforme descrito no Relatório Completo do Tomador de Contas Especial 72/2018 (peça 19, p. 5-6) . 
Valor de Constituição da TCE
Verifica-se, também, que o valor atualizado do débito apurado (sem juros) em 1/1/2017 é de R$ 215.639,10, portanto superior ao limite mínimo de R$ 100.000,00, na forma estabelecida conforme os arts. 6º, inciso I, e 19 da IN/TCU 71/2012, modificada pela IN/TCU 76/2016.
VERIFICAÇÃO DA EXISTÊNCIA DE OUTROS DÉBITOS
 Em atenção ao comando contido no item 9.4 do Acórdão 1772/2017-TCU-Plenário, de relatoria do Exmo. Ministro-Substituto Augusto Sherman Cavalcanti, e em atendimento ao disposto no art. 6º, § 1º, da Instrução Normativa TCU 71/2012, informa-se que não foi constatada a existência de outros débitos imputáveis aos responsáveis arrolados nestes autos em demais processos em tramitação no Tribunal.
EXAME TÉCNICO
Esgotamento da via administrativa do Ministério da Saúde para ressarcimento do dano
12.	Preliminarmente, oportuno consignar que, nos termos do art. 23, § 1º, do Decreto 7.827/2012, que regulamenta a Lei Complementar 141/2012, e item 9.3.5.2 do Acórdão 1072/2017-TCU-Plenário (Relator Min. Bruno Dantas) , foram esgotadas, na via administrativa de controle interno do Ministério da Saúde, as medidas para ressarcimento do dano, conforme as notificações relacionadas no item “V” do relatório do tomador, expedidas visando a regularização das contas e o ressarcimento do dano (peça 19, p. 5-6) .
Caracterização das irregularidades geradoras do dano ao erário
13.	Extrai-se da situação sintetizada na seção “histórico” desta instrução que o tomador de contas identificou como ilícito gerador do dano as seguintes irregularidades:
a) Ocorrência 1: falta de apresentação de notas fiscais comprovando as aquisições dos medicamentos dispensados pelo Programa Farmácia Popular do Brasil;
Valor histórico: R$ 153.649,24;
Dispositivos violados: arts. 27, § 2º, 43 e 44, inciso I da Portaria/GM/MS 184/2011; art. 23, §§ 2º e 3º, 39 e 40, inciso I da Portaria/GM/MS 971, de 15/5/2012;
Responsável: Danilo Cesar de Figueiredo (CPF XXX.125.898-XX) ;
Condutas: não atender aos requisitos formais de guarda e apresentação dos documentos comprobatórios das dispensações, não os apresentando quando solicitado pelos órgãos de controle; beneficiar-se do recebimento de pagamentos por despesas não comprovadas;
Evidência: Relatório de Auditoria nº 16.968 (peça 16, p. 1-21) e seus anexos (peças 1-2) ;
b) Ocorrência 2: não apresentação de cupons vinculados e receitas médicas solicitadas;
Valor histórico: R$ 536,28;
Dispositivos violados: art. 26 da Portaria/GM/MS 184/2011; art. 39 da Portaria/GM/MS 971/2012;
Responsável: Danilo Cesar de Figueiredo (CPF XXX.125.898-XX) ;
Condutas: efetuar dispensação de medicamentos com base em documentação irregular ou incompleta; beneficiar-se do recebimento de pagamentos por despesas comprovadas mediante documentos irregulares;
Evidência: Relatório de Auditoria nº 16.968 (peça 16, p. 1-21) e seus anexos (peças 1-2) ;
c) Ocorrência 3: registro de dispensação de medicamento em nome de pessoas falecidas;
Valor histórico: R$ 296,73;
Dispositivos violados: arts. 25, 26 e 27 da Portaria/GM/MS 184/2011; arts. 21, 22 e 23 da Portaria/GM/MS 971/2012;
Responsável: Danilo Cesar de Figueiredo (CPF XXX.125.898-XX) ;
Condutas: efetuar dispensação de medicamentos com base em documentação irregular ou incompleta; beneficiar-se do recebimento de pagamentos por despesas comprovadas mediante documentos irregulares;
Evidência: Relatório de Auditoria nº 16.968 (peça 16, p. 1-21) e seus anexos (peças 1-2) .
14.	Conforme discorrido a seguir no tópico desta peça instrutória intitulado “Responsabilização da Pessoa Física dos Empresários Individuais, Sócios e Dirigentes dos Estabelecimentos Comerciais e Individualização das Condutas”, está devidamente caracterizada a responsabilidade de cada pessoa, física e jurídica, incluída na relação de responsáveis desta tomada de contas especial, tendo em vista a natureza jurídica da drogaria, bem como o papel que as pessoas físicas exerciam à frente do negócio.
Responsabilização da Pessoa Física dos Empresários Individuais, Sócios e Dirigentes dos Estabelecimentos Comerciais e Individualização das Condutas
15.	Em pesquisa à base de dados de Acórdãos do TCU, localiza-se três processos julgados referentes ao Programa Farmácia Popular do Brasil que já tiveram acórdãos publicados, os TC’s Processo 002.874/2014-8, Processo 003.274/2013-6 e Processo 030.027/2017-9. Em todos esses processos foi considerada a responsabilização solidária do representante legal e da empresa, não se vislumbrando motivo para entendimento diverso.
16.	Em raciocínio convergente, embora não se veja de pronto no arcabouço jurídico estabelecido para o Programa Farmácia Popular do Brasil condições inequívocas para o enquadramento in totum na Súmula TCU 286, quando a pessoa jurídica de direito privado responde solidariamente com seus administradores pelos danos causados ao erário na aplicação desses recursos, entende-se cabível invocar aquele entendimento considerando uma situação fática e continuada, amparada em seguidas portarias e concertações com as farmácias participantes, caracterizando uma ação pública, com recursos públicos a elas transferidos.
17.	Em julgado mais recente (Acórdão 5259/2018-TCU-1ª Câmara, relator Ministro Vital do Rêgo, proferido no TC Processo 030.027/2017-9) , os posicionamentos da unidade técnica, do Ministério Público Junto ao TCU e do Relator foram uníssonos por considerar o caráter convenial conferido às avenças firmadas com farmácias e drogarias privadas pelo Programa Farmácia Popular do Brasil, o que corrobora a citação da pessoa jurídica em solidariedade com a pessoa física dos seus administradores. Cita-se trecho do voto condutor do referido Acórdão:
Com relação à matéria de fato, como bem ressaltou o MPTCU, a norma que instituiu o PFPB (art. 2º, inciso II, da Portaria 184/2011, sucedido pelo art. 2º, inciso II, Portaria 111/2016) atribuiu ao programa, expressamente, a natureza de convênio, por meio do qual é outorgado ao particular (farmácia ou drogaria integrante da rede privada) a gestão de recursos públicos. Assim, ao assumir voluntariamente o múnus público de gestão de recursos do PFPB, o particular se submete à obrigação de prestar contas, conforme disposto no artigo 70, parágrafo único, da Constituição, e, eventual responsabilização em caso mau uso dos recursos geridos, consoante dispõe o artigo 71, inciso II, da CF/1988.
Nesse contexto, compartilho o entendimento do MPTCU, no sentido de que, ao se considerar a gestão de recursos públicos no âmbito de uma pessoa jurídica de direito privado, as decisões das pessoas naturais administradoras dessa pessoa jurídica determinam a destinação a ser dada àqueles recursos públicos. Isso faz com que, além da pessoa jurídica, também seus administradores sejam obrigados, pessoalmente, a comprovar a regular aplicação dos recursos públicos submetidos às suas decisões, a exemplo do que deliberou esta Corte no Acórdão 8969/2016-TCU-Segunda Câmara (Rel. Min. Raimundo Carreiro) .
18.	Tal entendimento se aplica integralmente nos casos em que o estabelecimento comercial farmacêutico é uma sociedade por quotas de responsabilidade limitada (Ltda.) , devendo ser chamados aos autos a pessoa jurídica em solidariedade com as pessoas físicas dos sócios- administradores, com suas responsabilidades restritas aos períodos de administração, bem como nos casos de empresa individual de responsabilidade limitada (Eireli) , chamando essa pessoa jurídica em solidariedade com a pessoa física do dirigente.
19.	Há também os casos de farmácias e drogarias estabelecidas sob a natureza jurídica de empresário individual, onde a pessoa física (empresário) responde por todos os atos, fatos, direitos e obrigações decorrentes da atividade empresarial desempenhada, inclusive com seu patrimônio pessoal. Nesse caso não há personalidade jurídica de direito privado. Os empresários individuais se equiparam a pessoa jurídica apenas para fins fiscais, nos termos do art. 2º do Decreto-Lei 1.706, de 23 de outubro de 1979.
20.	Nesses casos, não há que se falar da aplicação da Súmula 286-TCU, tampouco da desconsideração da personalidade jurídica, pois está claro que não há pessoa jurídica nessa relação, bastando então constar da relação de responsáveis dos autos a pessoa física do empresário individual.
21.	Nesse sentido já se manifestou esta Corte de Contas, no Acórdão 2737/2013-TCU-Plenário, da relatoria do Min. Augusto Sherman Cavalcanti:
14. Como consta da manifestação do Secretário da Serur, o empresário é pessoa física, titular da empresa, e, no caso de empresário individual não há personalidade jurídica diversa, “logo, não há que se falar em pessoa jurídica, mas, apenas, em pessoa física.”
15. Nesse sentido, conforme consignado nos Acórdão 1563/2012-TCU-Plenário, 1870/2010 – Primeira Câmara e 615/2008 – Segunda Câmara, a empresa individual não tem personalidade diversa e separada do titular, constituindo uma única pessoa e um único patrimônio.
22.	O caso concreto tratado nesta TCE envolve o estabelecimento comercial Danilo Cesar de Figueiredo/Drogaria Floresta, CNPJ 07.962.025/0001-15, que está constituído sob a natureza jurídica de empresário individual, devendo assim ser responsabilizado apenas a pessoa física do Sr. Danilo Cesar de Figueiredo, CPF XXX.125.898-XX.
23.	Considerando os ilícitos acima identificados, a imputação de responsabilidade atende aos pressupostos estabelecidos na jurisprudência desta Corte de Contas. Com efeito, há elementos para individualizar as condutas, o nexo de causalidade entre estas e as irregularidades geradoras do dano e está caracterizada a atuação, no mínimo culposa, dos responsáveis, conforme resumido na matriz de responsabilização anexa a esta instrução e demonstrado na descrição das ocorrências listadas no tópico retro “Caracterização das Irregularidades Geradoras do Dano ao Erário”.
24.	Em primeira análise, portanto, encontram-se elementos probatórios nos autos que autorizam a responsabilização do Sr. Danilo Cesar de Figueiredo, CPF XXX.125.898-XX, na condição de empresário individual.
25.	Na seara do Direito Financeiro, é cediço que cabe ao responsável (neste caso, o estabelecimento comercial e seus administradores) demonstrar, por meio da documentação exigida nos normativos do PFPB, a boa e regular aplicação dos recursos públicos federais geridos no âmbito do referido programa, ainda que tais recursos financeiros lhes tenham sido repassados posteriormente à dispensação dos medicamentos, pois fora feito com base nas informações prestadas pelo estabelecimento comercial farmacêutico à luz das exigências previamente estabelecidas e aceitas pelo ente privado.
26.	Cabia à pessoa aqui responsabilizada comprovar, por meio de documentos hábeis (notas fiscais de entrada, receitas médicas, cupons vinculados, cupons fiscais, etc.) , que as dispensações de medicamentos respeitaram os normativos do programa.
Verificação do Prazo de Prescrição da Pretensão Punitiva
27.	Observa-se não ter ocorrido a prescrição da pretensão punitiva por parte do TCU que, nos termos do entendimento firmado no Acórdão 1441/2016-TCU-Plenário (Rel. Ministro Benjamin Zymler) , subordina-se ao prazo geral de prescrição indicado no art. 205 do Código Civil, qual seja, dez anos contados a partir da data de ocorrência da irregularidade sancionada, nos termos do art. 189 do Código Civil. As irregularidades discutidas nesta TCE ocorreram nos exercícios de 2011 e 2012, portanto há menos de 10 anos, bem como houve a interrupção do prazo prescricional pelo ato que determinou as citações (peça 26) .
Análise das Citações
28.	A instrução precedente concluiu pela citação do responsável (peça 24) , e foi feita conforme autorizado pelo Secretário (pronunciamento, peça 26) , por meio do ofício n. 1327/2019-TCU/Secex-TCE, de 4/4/2019 (peça 28) . O expediente foi encaminhado ao responsável no endereço constante do sistema CPF da Receita Federal (peça 27) , mas não foi recepcionado, tende o servidor dos Correios registrado como mudou-se (peças 29-30) .
28.1 Após nova pesquisa (peças 31 e 43) foram localizados cinco novos possíveis endereços. As novas comunicações foram efetuadas (peças 32-36) , obtendo-se sucesso no encaminhamento do Ofício 4534/2019-TCU/Secex, de 24/6/2019 (peça 35) , conforme comprovante de recebimento – AR, peça 37.
29.	Assim, apesar de o responsável ter sido considerado notificado do expediente que lhe fora encaminhado, não atendeu a citação, não se manifestando quanto às irregularidades apontadas.
30.	Transcorrido o prazo regimental fixado e mantendo-se inerte o aludido responsável, impõe-se que seja considerado revel, dando-se prosseguimento ao processo, de acordo com o art. 12, § 3º, da Lei 8.443/1992.
31.	Cumpre tecer breves considerações sobre a forma como são realizadas as comunicações processuais no TCU. A esse respeito, destacam-se o art. 179, do Regimento Interno do TCU (Resolução 155, de 4/12/2002) e o art. 4º, inciso III, § 1º, da Resolução TCU 170, de 30 de junho de 2004, in verbis:
Art. 179. A citação, a audiência ou a notificação, bem como a comunicação de diligência, farse-ão:
I - mediante ciência da parte, efetivada por servidor designado, por meio eletrônico, fac-símile, telegrama ou qualquer outra forma, desde que fique confirmada inequivocamente a entrega da comunicação ao destinatário;
II - mediante carta registrada, com aviso de recebimento que comprove a entrega no endereço do destinatário;
III - por edital publicado no Diário Oficial da União, quando o seu destinatário não for localizado
 (...) 
Art. 3º As comunicações serão dirigidas ao responsável, ou ao interessado, ou ao dirigente de órgão ou entidade, ou ao representante legal ou ao procurador constituído nos autos, com poderes expressos no mandato para esse fim, por meio de:
I - correio eletrônico, fac-símile ou telegrama;
II - servidor designado;
III - carta registrada, com aviso de recebimento;
IV - edital publicado no Diário Oficial da União, quando o seu destinatário não for localizado, nas hipóteses em que seja necessário o exercício de defesa”.
Art. 4º. Consideram-se entregues as comunicações:
I - efetivadas conforme disposto nos incisos I e II do artigo anterior, mediante confirmação da ciência do destinatário;
II - realizadas na forma prevista no inciso III do artigo anterior, com o retorno do aviso de recebimento, entregue comprovadamente no endereço do destinatário;
III - na data de publicação do edital no Diário Oficial da União, quando realizadas na forma prevista no inciso IV do artigo anterior.
§ 1º O endereço do destinatário deverá ser previamente confirmado mediante consulta aos sistemas disponíveis ao Tribunal ou a outros meios de informação, a qual deverá ser juntada ao respectivo processo.
32.	Bem se vê, portanto, que a validade da citação via postal não depende de que o aviso de recebimento seja assinado pelo próprio destinatário da comunicação, o que dispensa, no caso em tela, a entrega do AR em “mãos próprias”. A exigência da norma é no sentido de o Tribunal verificar se a correspondência foi entregue no endereço correto, residindo aqui a necessidade de certeza inequívoca. 
33.	Não é outra a orientação da jurisprudência do TCU, conforme se verifica dos julgados a seguir transcritos:
São válidas as comunicações processuais entregues, mediante carta registrada, no endereço correto do responsável, não havendo necessidade de que o recebimento seja feito por ele próprio (Acórdão 3648/2013-TCU-Segunda Câmara, Relator Ministro JOSÉ JORGE) ;
É prescindível a entrega pessoal das comunicações pelo TCU, razão pela qual não há necessidade de que o aviso de recebimento seja assinado pelo próprio destinatário. Entregandose a correspondência no endereço correto do destinatário, presume-se o recebimento da citação. (Acórdão 1019/2008-TCU-Plenário, Relator Ministro BENJAMIN ZYMLER) ;
As comunicações do TCU, inclusive as citações, deverão ser realizadas mediante Aviso de Recebimento - AR, via Empresa Brasileira de Correios e Telégrafos, bastando para sua validade que se demonstre que a correspondência foi entregue no endereço correto. (Acórdão 1526/2007-TCU-Plenário, Relator Ministro AROLDO CEDRAZ) .
34.	A validade do critério de comunicação processual do TCU foi referendada pelo Supremo Tribunal Federal, nos termos do julgamento do MS-AgR 25.816/DF, por meio do qual se afirmou a desnecessidade da ciência pessoal do interessado, entendendo-se suficiente a comprovação da entrega do “AR” no endereço do destinatário:
EMENTA: AGRAVO REGIMENTAL. MANDADO DE SEGURANÇA. DESNECESSIDADE DE INTIMAÇÃO PESSOAL DAS DECISÕES DO TRIBUNAL DE CONTAS DA UNIÃO. ART. 179 DO REGIMENTO INTERNO DO TCU. INTIMAÇÃO DO ATO IMPUGNADO POR CARTA REGISTRADA, INICIADO O PRAZO DO ART. 18 DA LEI nº 1.533/51 DA DATA CONSTANTE DO AVISO DE RECEBIMENTO. DECADÊNCIA RECONHECIDA. AGRAVO IMPROVIDO.
O envio de carta registrada com aviso de recebimento está expressamente enumerado entre os meios de comunicação de que dispõe o Tribunal de Contas da União para proceder às suas intimações.
O inciso II do art. 179 do Regimento Interno do TCU é claro ao exigir apenas a comprovação da entrega no endereço do destinatário, bastando o aviso de recebimento simples.
35.	No caso vertente, a citação do responsável se deu em endereços constantes nos sistemas CPF e CNPJ da Receita e outros sistemas públicos (peça 31) . A entrega do ofício de citação ficou comprovada conforme aviso de recebimento assinado por terceiro (Paulo Cesar de Figueiredo, peça 37) , no endereço do Ofício 4534/2019-TCU/Secex (Rua Coronel Timóteo, 404 – Centro – Ibiraci/MG) .
Da revelia
36.	Nos processos do TCU, a revelia não leva à presunção de que seriam verdadeiras todas as imputações levantadas contra os responsáveis, diferentemente do que ocorre no processo civil, em que a revelia do réu opera a presunção da verdade dos fatos narrados pelo autor. Dessa forma, a avaliação da responsabilidade do agente não pode prescindir da prova existente no processo ou para ele carreada.
37.	Ao não apresentar sua defesa, o responsável deixou de produzir prova da regular aplicação dos recursos sob sua responsabilidade, em afronta às normas que impõem aos gestores de recursos públicos a obrigação legal de, sempre que demandados pelos órgãos de controle, apresentar os documentos que demonstrem a correta utilização das verbas públicas, a exemplo do contido no art. 93 do Decreto-Lei 200/67: “Quem quer que utilize dinheiros públicos terá de justificar seu bom e regular emprego na conformidade das leis, regulamentos e normas emanadas das autoridades administrativas competentes.” 
38.	Mesmo as alegações de defesa não sendo apresentadas, considerando o princípio da verdade real que rege esta Corte, procurou-se buscar, em manifestações dos responsáveis na fase interna desta Tomada de Contas Especial, se havia algum argumento que pudesse ser aproveitado a seu favor, o que não é o caso dos presentes autos.
CONCLUSÃO
39.	Diante da revelia do Sr. Danilo Cesar de Figueiredo (CPF XXX.125.898-XX) e inexistindo nos autos elementos que permitam concluir pela ocorrência de boa-fé ou de outros excludentes de culpabilidade em suas condutas, propõe-se que suas contas sejam julgadas irregulares e que o responsável seja condenado em débito, bem como que lhe seja aplicada a multa prevista no art. 57 da Lei 8.443/1992. 
PROPOSTA DE ENCAMINHAMENTO
40.	Diante do exposto, submetemos os autos à consideração superior, propondo ao Tribunal:
 considerar revel para todos os efeitos o Sr. Danilo Cesar de Figueiredo (CPF XXX.125.898-XX) , dando-se prosseguimento ao processo, com fulcro no art. 12, § 3º, da Lei n. 8.443/92;
com fundamento nos arts. 1º, inciso I, 16, inciso III, alíneas b e c, da Lei 8.443/1992 c/c os arts. 19 e 23, inciso III, da mesma Lei, e com arts. 1º, inciso I, 209, incisos II e III, 210 e 214, inciso III, do Regimento Interno, que sejam julgadas irregulares as contas do Sr. Danilo Cesar de Figueiredo (CPF XXX.125.898-XX) , na condição de empresário individual, e condená-lo ao pagamento das quantias a seguir especificadas, com a fixação do prazo de quinze dias, a contar das notificações, para comprovarem, perante o Tribunal (art. 214, inciso III, alínea “a”, do Regimento Interno) , o recolhimento das dívidas aos cofres do Fundo Nacional de Saúde, atualizadas monetariamente e acrescidas dos juros de mora, calculados a partir das datas discriminadas, até a data dos recolhimentos, na forma prevista na legislação em vigor:
	VALOR ORIGINAL (R$) 
	DATA DA OCORRÊNCIA

	31/08/2011
	     11.736,73 

	31/08/2011
	               2,38 

	31/08/2011
	           333,94 

	28/09/2011
	     11.583,46 

	28/09/2011
	               4,77 

	18/11/2011
	     12.350,50 

	18/11/2011
	               2,39 

	09/12/2011
	     13.296,06 

	09/12/2011
	           121,57 

	09/12/2011
	             15,56 

	30/12/2011
	     13.726,88 

	30/12/2011
	             14,92 

	08/02/2012
	               7,16 

	08/02/2012
	     11.823,51 

	27/02/2012
	             15,25 

	14/03/2012
	     12.609,66 

	14/03/2012
	             29,01 

	27/03/2012
	               2,38 

	27/03/2012
	             51,42 

	27/03/2012
	     10.509,49 

	27/04/2012
	     10.460,38 

	27/04/2012
	               7,16 

	12/06/2012
	       7.906,88 

	12/06/2012
	             15,25 

	14/06/2012
	       3.058,56 

	27/07/2012
	     12.333,21 

	27/07/2012
	               9,56 

	23/08/2012
	     12.268,33 

	23/08/2012
	             34,70 

	23/08/2012
	             19,79 

	10/09/2012
	       9.985,59 

	10/09/2012
	           145,80 

 aplicar ao Sr. Danilo Cesar de Figueiredo (CPF XXX.125.898-XX) a multa prevista no art. 57 da Lei 8.443/1992 c/c o art. 267 do Regimento Interno, com a fixação do prazo de quinze dias, a contar das notificações, para comprovar, perante o Tribunal (art. 214, inciso III, alínea “a”, do Regimento Interno) , o recolhimento das dívidas aos cofres do Tesouro Nacional, atualizadas monetariamente desde a data do acórdão até a do efetivo recolhimento, se for paga após o vencimento, na forma da legislação em vigor;
 autorizar, desde logo, nos termos do art. 28, inciso II, da Lei 8.443/1992, a cobrança judicial das dívidas caso não atendidas as notificações
 autorizar, caso requerido, nos termos do art. 26 da Lei 8.443/1992 c/c o art. 217 do Regimento Interno, o parcelamento das dívidas em até 36 (trinta e seis) parcelas, corrigidas monetariamente até a data do pagamento, esclarecendo ao responsável que a falta de pagamento de qualquer parcela importará no vencimento antecipado do saldo devedor (§ 2º do art. 217 do Regimento Interno do Tribunal) , sem prejuízo das demais medidas legais, fixando-lhes o prazo de quinze dias, a contar do recebimento da notificação, para comprovarem perante o Tribunal o recolhimento da primeira parcela, e de trinta dias, a contar da parcela anterior, para comprovarem os recolhimentos das demais parcelas, devendo incidir sobre cada valor mensal, atualizado monetariamente, os juros de mora devidos, na forma prevista na legislação em vigor;
 encaminhar cópia da deliberação ao Procurador-Chefe da Procuradoria da República em Minas Gerais, nos termos do § 3º do art. 16 da Lei 8.443/1992 c/c o § 7º do art. 209 do Regimento Interno do TCU, para adoção das medidas cabíveis; e comunicar-lhe que o relatório e o voto que a fundamentarem podem ser acessados por meio do endereço eletrônico www.tcu.gov.br/acordaos e que, caso haja interesse, o Tribunal pode enviar-lhe cópia desses documentos sem qualquer custo.
É o relatório.

não há.

Procurador Júlio Marcelo de Oliveira.

TOMADA DE CONTAS ESPECIAL. PROGRAMA FARMÁCIA POPULAR DO BRASIL. DISPENSAÇÃO DE MEDICAMENTOS SEM COMPROVAÇÃO DE PRÉVIA AQUISIÇÃO. DISPENSÃO A PESSOAS FALECIDAS. CITAÇÃO. REVELIA. DÉBITO. MULTA. CIÊNCIA.

TOMADA DE CONTAS ESPECIAL (TCE)

Secretaria de Controle Externo de Tomada de Contas Especial (SecexTCE).

Em exame, tomada de contas especial (TCE) instaurada pelo Fundo Nacional de Saúde (FNS) em desfavor de Danilo Cesar de Figueiredo - Drogaria Floresta (CNPJ 07.962.025/0001-15) , localizada no município de Capetinga/MG, e do empresário Danilo Cesar de Figueiredo (CPF 225.125.898-11) , empresário individual da referida empresa, em virtude da aplicação irregular dos recursos atinentes ao Programa Farmácia Popular do Brasil (PFPB) , no período de 31/8/2011 a 10/9/2012.
2. O referido programa foi instituído pela Lei 10.858/2004 e regulamentado pelo Decreto 5.090/2004, com objetivo de ofertar à população o acesso a medicamentos considerados essenciais no âmbito da Política Nacional de Assistência Farmacêutica.
3. Basicamente, o referido programa consiste no fornecimento pelas farmácias privadas de certos medicamentos aos cidadãos, mediante apresentação de prescrição médica e documento de identidade, com posterior reembolso total ou parcial ao estabelecimento pelo Ministério da Saúde dos custos dos produtos.
4. As irregularidades do presente processo foram constatadas pelo Departamento Nacional de Auditoria do SUS – Denasus e redundaram no débito de R$ 154.482,25, em essência: (i) ausência de apresentação de notas fiscais comprovando as aquisições dos medicamentos dispensados pelo Programa Farmácia Popular do Brasil, no valor original de R$ 153.649,24; (ii) ausência de apresentação de cupons vinculados e receitas médicas, no valor original de R$ 536,28; e (iii) registro de dispensação em nome de pessoas falecidas, no valor original de R$ 296,73.
5. No âmbito do TCU, a responsabilização recaiu somente sobre a pessoa física do empresário, uma vez que a Drogaria Floresta está estabelecida como empresa individual, em que a pessoa física (empresário) responde por todos os atos, fatos, direitos e obrigações decorrentes da atividade empresarial desempenhada, inclusive com seu patrimônio pessoal, não subsistindo, no caso, personalidade jurídica de direito privado. Em outros termos, quando a questão envolver empresas individuais, é feita a responsabilização somente da pessoa física do empresário, conforme entendimento constante do voto condutor do Acórdão 2737/2013-TCU-Plenário (Rel. Min. José Jorge) . 
6. Dessa forma, torna-se pertinente o afastamento da relação processual da empresa individual Danilo Cesar de Figueiredo - Drogaria Floresta.
7. Quanto ao Sr. Danilo Cesar de Figueiredo, embora tenha sido regularmente citado, não compareceu aos autos no prazo regimental fixado, o que caracteriza sua revelia e autoriza o prosseguimento do processo, de acordo com o art. 12, § 3º, da Lei 8.443/1992.
8. A unidade técnica propôs, em uníssono, o julgamento pela irregularidade das contas do Sr. Danilo Cesar de Figueiredo, a condenação no débito apurado e a aplicação de multa fundamentada no art. 57 da Lei 8.443/1992. Tal proposta contou com a anuência do MPTCU, representado pelo Procurador Júlio Marcelo de Oliveira.
9. Manifesto-me de acordo com as análises empreendidas pela unidade técnica e pelo MPTCU, de modo que incorporo às minhas razões de decidir os fundamentos registrados nos pareceres precedentes. 
10. De fato, as ocorrências apontadas nos autos referem-se à deficiência na gestão de recursos e/ou dispensações de medicamentos no âmbito do programa farmácia popular, conforme descrito no relatório de auditoria do Denasus (peça 16) . Foi oportunizada ao responsável, tanto na fase interna da TCE quanto no âmbito do TCU, a possiblidade de demonstrar por meio de documentos hábeis (notas fiscais de entrada, receitas médicas, cupons vinculados, cupons fiscais, etc.) , que as dispensações de medicamentos respeitaram os normativos do programa. Contudo, o gestor permaneceu silente. 
11. Desse modo, face à inexistência nos autos de documentos que afastem as irregularidades apontadas e diante da inexistência de elementos que demonstrem a boa-fé ou a ocorrência de outros excludentes de culpabilidade do responsável, manifesto-me, em linha com a unidade técnica e com o MTCU.
12. Registro que não está caracterizada a prescrição da pretensão punitiva deste Tribunal, tendo em vista que as irregularidades discutidas nestes autos ocorreram nos exercícios de 2011e 2012 e o ato que determinou a citação foi expedido em 23/2/2019 (peça 26) , antes, portanto, do interregno de dez anos previsto no art. 205 do Código Civil, utilizado subsidiariamente por este Tribunal, conforme Acórdão 1441/2016-TCU-Plenário.
Ante o exposto, VOTO para que seja adotado o Acórdão que ora submeto à apreciação deste Colegiado.
	
Sala das Sessões Ministro Luciano Brandão Alves de Souza, em 10 de março de 2020.
Ministro VITAL DO RÊGO 
Relator